臺灣彰化地方法院刑事判決　　　　　　　100年度易字第194號
公　訴　人　臺灣彰化地方法院檢察署檢察官
被　　　告　王雲龍
　　　　　　廖守美
上列被告因詐欺案件，經檢察官提起公訴（99年度偵緝字第464
號、465 號），本院判決如下：
    主  文
王雲龍犯詐欺取財罪，處有期徒刑陸月，如易科罰金，以新臺幣
壹仟元折算壹日。又共同犯詐欺取財罪，處有期徒刑伍月，如易
科罰金，以新臺幣壹仟元折算壹日。應執行有期徒刑玖月，如易
科罰金，以新臺幣壹仟元折算壹日。
廖守美共同犯詐欺取財罪，處有期徒刑月，如易科罰金，以新
臺幣壹仟元折算壹日。
    事  實
一、王雲龍及廖守美為夫妻。王雲龍明知自民國99年1 月間起，
    經濟已陷於困窘而無支付能力，預見其所購買如附表編號1
    所示面額為新臺幣（下同）25萬元之支票1 紙，屆期將因存
    款不足而遭退票，竟仍基於意圖為自己不法所有之犯意，於
    99年1 月15日，在莫素升位於彰化縣員林鎮○○里○○街88
    巷7 號12樓E 室住處，以佯稱向莫素升借款，並提出附表編
    號1 所示之支票作為擔保之方式，使莫素升誤認其有支付能
    力而陷於錯誤，當場交付24萬2,500 元現金（扣除第一期利
    息7,500 元）予王雲龍。後廖守美得知上情後，王雲龍再與
    廖守美共同基於意圖為自己不法所有之犯意聯絡，先由王雲
    龍於99年1 月17日早上向莫素升表示欲再以支票供作擔保而
    借款，再由廖守美分別於99年1 月17日晚上、同年月18日早
    上至莫素升前開住處，經莫素升詢問王雲龍拿支票借款之情
    形時，則表示：王雲龍所持客票是生意票、很穩，票是王雲
    龍的舅舅的等語，使莫素升相信王雲龍所持之支票均會兌現
    後，王雲龍隨即於99年1 月18日早上，在莫素升前開住處，
    以佯稱向莫素升借款，並提出其所購入附表編號2 所示屆期
    將因存款不足而遭退票、面額為17萬5,000 元之支票1 紙作
    為擔保之方式，使莫素升誤認其有支付能力而陷於錯誤，並
    交付現金16萬9,750 元（扣除第一期利息5,250 元）予王雲
    龍。後王雲龍及廖守美為避免上情遭莫素升發現，即於99年
    1 月19日凌晨3 、4 時搬離彰化縣員林鎮租屋處。嗣經附表
    所示之支票2 紙屆期提示不獲付款後，莫素升訴請偵辦，而
    悉上情。
二、案經莫素升訴請臺灣彰化地方法院檢察署檢察官偵查起訴。
    理  由
壹、程序部分：
    以下本案所引用被告以外之人於審判外之言詞或書面陳述，
    而不符合刑事訴訟法第159 條之1 至第159 條之4 之規定者
    ，均經本院於審理時當庭直接提示而為合法之調查，檢察官
    及被告均同意作為證據使用，本院審酌前開證據作成或取得
    之情況，並無非法或不當取證之情事，亦無顯不可信之狀況
    ，故認為適當而均得作為證據。是前開證據，依刑事訴訟法
    第159 條之5 之規定，皆具有證據能力，先予敘明。
貳、有罪部分：
一、訊據被告王雲龍對於上開事實迭於偵訊及本院審理中均坦承
    不諱，被告廖守美固坦承伊與王雲龍自99年1 月間起經濟狀
    況不佳，當時王雲龍沒有工作，伊有工作，係受僱在卡拉OK
    店；伊於99年1 月17日晚上及1 月18日早上至莫素升前開住
    處時，莫素升曾詢問伊關於王雲龍所拿的支票是否很穩，伊
    回答是生意票、很穩，是她們舅舅的票、很有錢；伊於99年
    1 月19日凌晨3 、4 時與王雲龍一同搬離彰化縣員林鎮租屋
    處等情，惟矢口否認有何詐欺取財犯行，辯稱：伊均不知王
    雲龍所持附表所示之支票2 張係芭樂票，因為王雲龍之前給
    伊的票都有兌現，伊係到通緝到案那天才知道是芭樂票云云
    。經查：
  (一)被告王雲龍明知自99年1 月間起，經濟已陷於困窘而無支付
    能力，預見其所購買如附表所示之面額25萬元、17萬5,000
    元支票各1 紙，屆期均將因存款不足而遭退票，竟仍基於意
    圖為自己不法所有之犯意，分別於99年1 月15日、同年月18
    日，在莫素升位於彰化縣員林鎮○○里○○街88巷7 號12樓
    E 室住處，以佯稱向莫素升借款，並分次提出前開支票作為
    擔保之方式，使莫素升誤認其有支付能力而陷於錯誤，分別
    於99年1 月15日、同年月18日各交付現金24萬2,500 元（扣
    除第一期利息7,500 元）、16萬9,750 元（扣除第一期利息
    5,250 元）予王雲龍等情，為被告王雲龍迭於偵訊及本院審
    理中均坦承不諱，並為被告廖守美所不爭執，核與證人即告
    訴人莫素升於本院審理中之證述情節（見本院卷第172 至17
    5 頁）相符，並有附表所示之支票正反面影本及台灣票據交
    換所退票理由單影本各1 份，以及莫素升臺灣銀行（帳戶號
    碼為000000000000號）存摺明細影本1 份（見他字卷第9 至
    10頁，偵緝字第464 號卷第62至63頁）在卷足佐，是此部分
    之事實，先予認定。
  (二)證人即告訴人莫素升於本院審理中證稱：均係由王雲龍持附
    表所示之支票向其借款，廖守美沒有參與借款的行為，而王
    雲龍於99年1 月17日早上向其表示要再拿支票借錢時，當天
    晚上廖守美有到其家裡打麻將，其有詢問廖守美都已經借25
    萬元的支票了，為何還要再借，要不要緊，廖守美表示這是
    生意票、很穩，且於99年1 月18日早上廖守美再度到其那邊
    時，當時王雲龍還沒有拿支票過來借錢，其又再詢問廖守美
    支票有無問題，廖守美仍表示支票很穩是她們舅舅的、很有
    錢，俟其第2 次將錢交付予王雲龍後，王雲龍及廖守美都不
    接聽電話等語（見本院卷第172 至175 頁），並為被告廖守
    美所不爭執（見本院卷第175 頁背面）。是證人莫素升雖證
    稱被告廖守美均未參與被告王雲龍前開2 次持無法兌現之支
    票向其借款之行為，然據其另證稱被告王雲龍第2 次向其表
    示要再以支票借款時，其曾先後於99年1 月17日晚上及同年
    月18日早上兩度詢問被告廖守美，被告王雲龍所持之支票是
    否穩當，而被告廖守美均表示很穩、生意票及她們舅舅的票
    等情，可知，被告廖守美至遲於99年1 月17日晚上即已知悉
    被告王雲龍欲再持支票向告訴人莫素升借款，而於翌日經告
    訴人莫素升再度詢問時，仍表示王雲龍所持之支票很穩、是
    她們舅舅的票、很有錢等語，則被告廖守美對於被告王雲龍
    持附表編號2 所示不能兌現之支票向告訴人莫素升借錢乙節
    ，是否全然不知而無參與，即屬可疑。
  (三)另證人即共同被告王雲龍雖於本院審理中證稱：其於99年1
    月間沒有工作，也沒有錢，並欠很多錢，所以才會去買芭樂
    票，且因為廖守美當時積欠莫素升很多賭債，所以想要瞞著
    廖守美處理賭債等語（見本院卷第176 頁），然針對何時告
    知被告廖守美要拿附表所示之支票向告訴人借錢以及用途為
    何時，則證稱：（你是何時跟妳太太說拿2 張票要去借錢？
    ）其一直都沒有跟她說，一開始其要去買這兩張票也沒有跟
    她說，第1 張票要給莫素升前3 、4 天約99年1 月11、12日
    左右，其有告訴廖守美會先處理一張票給莫素升，第2 張票
    則完全沒有讓廖守美知道，是其私下向莫素升借錢的、（你
    如何跟你太太說錢的用途？）第一張票是還告訴人賭債，第
    二張票其有跟她說類似要投資賭場、（你有沒有曾經告訴廖
    守美你的票是生意票，是你舅舅的票？）有、（在什麼情況
    下告訴廖守美的）其是在要去找票的時候跟她說的等語（見
    本院卷第176 頁及其背面）。觀諸上開證述內容，證人即共
    同被告王雲龍就何時告知被告廖守美附表所示之支票來源為
    何、告知之時間點以及該等支票用途為何，竟於同一具結作
    證之程序中，有上開前後證述不一之情形，而該等事項實屬
    其向告訴人詐欺取財之重要環節，並涉及被告廖守美有無涉
    犯詐欺取財犯行之關鍵事項，且尚無不能記憶或難以記憶或
    有誤認之虞等情事，則其所為之前揭證述，是否可採，存有
    疑義。
  (四)此外，被告廖守美先於本院訊問程序中自稱：被告王雲龍當
    時沒有工作，其等從99年1 月間開始經濟狀況就不佳，其僅
    知道附表所示之支票是王雲龍跟別人拿來的客票（見本院卷
    第61至62頁）；又於本院審理程序中陳稱：其未曾聽過王雲
    龍說他的舅舅在做家具，也不知道他舅舅在做什麼；伊於王
    雲龍持附表編號2 所示之支票向莫素升借款時，有向莫素升
    表示王雲龍所持的客票是生意票、很穩，票是王雲龍舅舅的
    等語（見本院卷第204 頁背面至205 頁）。足見被告廖守美
    早已知悉被告王雲龍於99年1 月間起已有資力不佳之情形，
    且當時又無工作，如何能取得有信用之支票向告訴人莫素升
    借款，顯與一般常情不符；再者，被告廖守美既不清楚被告
    王雲龍之舅舅究係從事何種工作、經濟狀況為何，焉能於得
    知倘支票是被告王雲龍的舅舅時，即屬可以兌現之支票，亦
    與常情不符。復參以被告王雲龍於99年1 月18日以附表編號
    2 所示之支票向告訴人詐得金錢後，被告2 人隨即於99年1
    月19日凌晨3 、4 時搬離彰化縣員林鎮租屋處，要與一般搬
    家情形迥異，若非係基於其等所為之詐欺取財犯行恐遭告訴
    人發現而連夜般家，殊難想像有何其他合理之說明。從而，
    足認被告廖守美於被告王雲龍99年1 月17日向告訴人莫素升
    表示，欲再以支票借款時，即已知悉被告王雲龍所欲擔保之
    支票係屬於不能兌現之支票，而其竟於99年1 月17日晚上、
    同年月18日早上，經告訴人莫素升詢問時，兩度擔保被告王
    雲龍所欲持向借款之支票是屬可兌現之支票，更使告訴人莫
    素升陷於錯誤，而於99年1 月18日交付款項予被告王雲龍甚
    明，是其所為，顯已該當詐欺取財之構成要件行為無訛，且
    與被告王雲龍就此部分犯行，有犯意聯絡、行為分擔乙節，
    堪以認定。至被告廖守美前開所辯，要屬飾詞，尚難採信。
  (五)綜上所述，被告王雲龍任意性之自白與事實相符，而被告廖
    守美前開辯解，顯係事後卸責之詞，不足為採；此外，尚有
    法務部－票據信用資訊連結作業資料1 份（見他卷第13至27
    頁）可資佐證，足認被告2 人前開犯行，事證明確，應予依
    法論科。
三、核被告2 人所為，均係犯刑法第339 條第1 項詐欺取財罪。
    被告2 人就99年1 月18日所為之詐欺取財犯行部分，有犯意
    聯絡及行為分擔，均為共同正犯。被告王雲龍前開2 次詐欺
    取財犯行，係出於各別的犯意為之，業經被告王雲龍於本院
    審理中供承在卷（見本院卷第205 頁），足認其所為前開2
    次犯行，犯意各別、行為互殊，應予分論併罰；至公訴人認
    係屬接續犯之實質上一罪，容有誤會，附此敘明。爰審酌被
    告2 人不思以正當方式賺取金錢，竟以詐騙之手法獲得財物
    ，所為實不足取，惟念及其等業與告訴人達成和解，有本院
    100 年度彰附民移調字第20號調解程序筆錄1 份（見本院卷
    第144 至145 頁）附卷可佐，復衡以被告王雲龍於犯後坦承
    犯行、態度尚佳，而被告廖守美雖矢口否認犯行，然其犯罪
    參與程度較低，暨其等之犯罪手段、動機、智識程度、生活
    狀況等一切情狀，分別量處如主文所示之刑，並就被告王雲
    龍部分定其應執行刑，且均諭知易科罰金之折算標準，以示
    儆懲。
參、不另為無罪之諭知：
一、公訴意旨另略以：被告王雲龍（所犯詐欺取財犯行，業經本
    院認定如前）及廖守美為夫妻，渠等明知自99年1 月間起，
    經濟已陷於困窘而無支付能力，預見渠等所購買如附表編號
    1 所示面額為25萬元之支票1 紙，屆期將因存款不足而遭退
    票，竟仍共同基於意圖為自己不法所有之犯意聯絡，由被告
    王雲龍於99年1 月15日，在告訴人莫素升位於彰化縣員林鎮
    ○○里○○街88巷7 號12樓E 室住處，交付該支票予告訴人
    ，使告訴人誤認渠等有支付能力，交付24萬2,500 元（扣除
    第一期利息7,500 元）。因認被告廖守美就此部分另涉有刑
    法第339 條第1 項詐欺取財犯行云云。
二、按犯罪事實應依證據認定之，無證據不得認定犯罪事實。又
    不能證明被告犯罪或其行為不罰者，應諭知無罪之判決，刑
    事訴訟法第154 條第2 項、第301 條第1 項前段分別定有明
    文。次按認定不利於被告之事實，須依積極證據，苟積極證
    據不足為不利於被告事實之認定時，即應為有利於被告之認
    定，更不必有何有利之證據；事實之認定，應憑證據，如未
    能發現相當證據，或證據不足以證明，自不能以推測或擬制
    之方法，以為裁判基礎；告訴人之指訴，既係以使被告受有
    罪之判決為目的，從而，不得以告訴人之指訴作為認定被告
    犯罪事實之主要證據，仍應調查其他必要之證據，以察與事
    實是否相符。被害人之陳述如無瑕疵，且就其他方面調查又
    與事實相符，固足採為科刑之基礎，倘其陳述尚有瑕疵，則
    在究明前，自難遽採為被告有罪之根據；認定犯罪事實所憑
    之證據，雖不以直接證據為限，間接證據亦包括在內，然而
    無論直接或間接證據，其為訴訟上之證明，須於通常一般之
    人均不致有所懷疑，而得確信其為真實之程度者，始得據為
    有罪之認定，倘其證明尚未達到此一程度，而有合理之懷疑
    存在時，即應諭知無罪之判決；檢察官對於起訴之犯罪事實
    ，應負提出證據及說服之實質舉證責任，倘其所提出之證據
    ，不足為被告有罪之積極證明，或其指出證明之方法，無從
    說服法院以形成被告有罪之心證，基於無罪推定之原則，自
    應為被告無罪判決之諭知（最高法院30年上字第816 號、61
    年台上字第3099號、40年台上字第86號、76年台上字第4986
    號、92年台上字第128 號判例要旨參照）。
三、公訴人認被告廖守美就此部分亦涉有詐欺取財犯嫌，無非以
    告訴人莫素升之指訴、附表編號1 所示之支票正反面影本及
    退票理由單，以及法務部－票據信用資訊連結作業資料各1
    份，為其論據。
四、訊據被告廖守美堅詞否認有何詐欺取財犯行，辯稱伊對於王
    雲龍持附表編號1 所示之支票向莫素升詐騙金錢之事均不知
    情，遲至通緝到案當天，始知該支票係屬芭樂票等語。經查
    ：據證人即告訴人莫素升於本院審理中證稱：係由王雲龍持
    附表所示之支票向其借款，廖守美沒有參與借款的行為，而
    王雲龍於99年1 月17日早上向其表示要再拿支票借錢時，當
    天晚上廖守美有到其家裡打麻將，其有詢問廖守美都已經借
    25萬元的支票了，為何還要再借，要不要緊，廖守美表示這
    是生意票、很穩，且於99年1 月18日早上廖守美再度到其那
    邊時，當時王雲龍還沒有拿支票過來借錢，其又再詢問廖守
    美支票有無問題，廖守美仍表示支票很穩是她們舅舅的、很
    有錢，俟其第2 次將錢交付予王雲龍後，王雲龍及廖守美都
    不接聽電話等語（見本院卷第172 至175 頁）。可知，證人
    即告訴人前開證述內容除可證明被告廖守美有參與前所認定
    ，於99年1 月18日有與被告王雲龍共犯詐欺取財犯行外，尚
    無從認定被告廖守美就被告王雲龍於99年1 月15日之詐欺取
    財犯行，有何行為分擔及犯意聯絡。此外，證人即共同被告
    王雲龍就何時告知被告廖守美附表所示之支票來源為何、告
    知之時間點以及該等支票用途為何，於同一具結作證之程序
    中，有上開前後證述不一之情形，顯已存有瑕疵，而附表編
    號1 所示之支票正反面影本及退票理由單，以及法務部－票
    據信用資訊連結作業資料各1 份，亦無足證明被告廖守美有
    參與該次詐欺取財犯行。是以，綜合前開證據，均無從相互
    勾稽而作為認定被告廖守美有此部分犯行之積極證據，自難
    認定被告廖守美有何詐欺取財犯行。
五、綜上所述，依檢察官所提出之現有證據，尚難認被告廖守美
    與被告王雲龍就99年1 月15日之詐欺取財犯行有何行為分擔
    及犯意聯絡，不足以使本院就此部分對被告廖守美形成有罪
    之確信；此外，本院復查無其他積極證據足證被告廖守美有
    何公訴人所指之前揭犯行，揆諸上揭說明，不能證明被告廖
    守美就此部分亦構成犯罪，原應為被告廖守美無罪之諭知，
    惟因公訴人認此部分與前開論罪部分有接續犯之一罪關係，
    爰不另為無罪之諭知。
據上論斷，應依刑事訴訟法第299 條第1 項前段，刑法第28條、
第339 條第1 項、第41條第1 項前段、第8 項、第51條第5 款，
刑法施行法第1 條之1 ，判決如主文。
本案經檢察官賴政安到庭執行職務。
中    華    民    國   100    年    11    月    22    日
                    刑事第二庭  審判長法官    李進清
                                法      官    陳銘壎
                                法      官    林怡君
以上正本證明與原本無異。
如不服本判決應於收受判決後10日內向本院提出上訴書狀，並應
敘述具體理由；其未敘述上訴理由者，應於上訴期間屆滿後20日
內向本院補提理由書（均須按他造當事人之人數附繕本）「切勿
逕送上級法院」。
告訴人或被害人對於判決如有不服具備理由請求檢察官上訴者，
其上訴期間之計算係以檢察官收受判決正本之日期為準。
中    華    民    國   100    年    11    月    22    日
                                書  記  官    顧嘉文
附錄本案論罪科刑法條全文：
中華民國刑法第339條第1項
意圖為自己或第三人不法之所有，以詐術使人將本人或第三人之
物交付者，處 5 年以下有期徒刑、拘役或科或併科 1 千元以下
罰金。
附表：
┌─┬───┬────┬───┬────┬────┬────┐
│編│發票人│發票銀行│發票日│票面金額│退票日期│退票理由│
│號│      │        │      │        │        │        │
├─┼───┼────┼───┼────┼────┼────┤
│1 │合達實│臺灣銀行│99年2 │25萬元  │99年3 月│存款不足│
│  │業有限│忠孝分行│月28日│        │1 日    │及拒絕往│
│  │公司（│        │      │        │        │來戶    │
│  │陳正忠│        │      │        │        │        │
│  │）    │        │      │        │        │        │
├─┼───┼────┼───┼────┼────┼────┤
│2 │劉素珍│華泰商業│99年3 │17萬5,00│99年3 月│存款不足│
│  │      │銀行南京│月5日 │0 元    │5 日    │        │
│  │      │東路分行│      │        │        │        │
└─┴───┴────┴───┴────┴────┴────┘